【裁判字號】    98,訴,848
【裁判日期】    981221
【裁判案由】    塗銷所有權移轉登記
【裁判全文】
臺灣士林地方法院民事判決               98年度訴字第848號
原      告  台新國際商業銀行股份有限公司
法定代理人  甲○○
訴訟代理人  戊○○
            丙○○
被      告  乙○○
            丁○○
上列當事人間塗銷所有權移轉登記事件，本院於民國98年12月2
日言詞辯論終結，判決如下：
    主  文
被告間就如附表所示不動產於民國九十七年十月九日所為之買賣
行為，及同月二十三日所為之所有權移轉行為，應予撤銷。
被告丁○○應將前項不動產於民國九十七年十月二十三日所為之
所有權移轉登記予以塗銷。
原告其餘之訴駁回。
訴訟費用由被告負擔。
    事實及理由
甲、程序方面：
    本件被告乙○○經合法通知，未於言詞辯論期日到場，核無
    民事訴訟法第386 條所列各款情形，爰依原告之聲請，由其
    一造辯論而為判決。
乙、實體方面：
一、原告主張：被告乙○○於民國92年12月間向原告申請卡號00
    00000000000000號現金卡使用，計至98年7 月3 日止，尚餘
    新臺幣（下同）55萬9,339 元未清償，且迄起訴時已逾期達
    831 日。被告乙○○自96年2 月2 日起即開始逾期未繳款，
    竟於97年10月23日將其所有，如附表所示之不動產（下稱：
    系爭不動產），移轉為其配偶即被告丁○○所有，且因系爭
    不動產原已設定有抵押權，被告間為上開買賣後，抵押權設
    定登記並未塗銷，債務人亦未變更為被告丁○○，顯不符一
    般交易慣例，足見被告間移轉系爭不動產行為，乃係出於通
    謀虛偽意思表示，其目的在逃避債權人追償，依民法第87條
    第1 項規定，其法律行為應屬無效。為此訴請確認被告間就
    系爭不動產所為之買賣行為、物權移轉行為不存在，並依民
    法第242 條規定，代位被告乙○○行使民法第113 條所規定
    之無效法律行為回復原狀請求權，訴請塗銷被告間所為所有
    權移轉登記。又縱被告間非屬通謀虛偽意思表示，因被告間
    所為前開有償之買賣、物權移轉行為，實係贈與或害及原告
    債權之有償行為，原告自得依民法第244 條第1 項、第2 項
    、第4 項規定，訴請撤銷被告間所為買賣行為、物權移轉行
    為，並塗銷物權移轉登記等語。並為先位聲明：(一)確認被告
    間就系爭不動產之買賣契約不存在。(二)被告丁○○應就系爭
    不動產於97年10月23日以買賣為登記原因所為之所有權登記
    予以塗銷，回復為被告乙○○名義。另為備位聲明：(一)被告
    間就系爭不動產所為之買賣行為及移轉所有權之物權行為均
    應予撤銷。(二)被告丁○○應將系爭不動產之所有權移轉登記
    予以塗銷，並回復登記為被告乙○○所有。
二、被告丁○○則以：伊係以157 萬元之價格向被告乙○○購買
    系爭不動產，其中37萬元係於97年9 月6 日代被告乙○○清
    償卡債，另外再承擔房屋貸款120 萬元債務，伊與被告周瓊
    文已於97年12月間離婚等語，資為抗辯。並聲明求為判決駁
    回原告之訴。
    被告乙○○未於言詞辯論期日到場，亦未提出書狀作何聲明
    或陳述。
三、原告主張被告乙○○於92年12月間向原告申請卡號00000000
    00000000號現金卡使用，自96年2 月2 日起即開始逾期未繳
    款，計至98年7 月3 日止，尚餘55萬9,339 元未清償，及於
    97年10月23日將登記為其所有之系爭不動產，移轉為其配偶
    即被告丁○○所有等情，業據提出金融卡及密碼單領用證明
    、預備金申請書、債權計算書、系爭不動產異動索引等件為
    證，被告對此亦未為爭執，自堪信為真實。
四、按當事人主張有利於己之事實者，就其事實有舉證之責任，
    民事訴訟法第277 條前段定有明文。次按主張法律關係存在
    之當事人，僅須就該法律關係發生所須具備之特別要件，負
    舉證之責任，至於他造主張有利於己之事實，應由他造舉證
    證明；第三人主張表意人與相對人通謀而為虛偽意思表示者
    ，該第三人應負舉證之責，最高法院亦分別著有48年臺上字
    第887 號、48年臺上字第209 號判例可資參照。是綜酌上開
    法條規定及判例意旨，本件原告主張被告間就系爭不動產之
    買賣、移轉行為皆不存在，為被告丁○○所否認，並據其提
    出買賣協議書、土地買賣所有權移轉契約書為證，且事實上
    並已辦理所有權移轉登記，形式上系爭不動產之買賣債權行
    為、所有權移轉物權行為要件即已具備，原告為法律行為主
    體外之第三人，其主張該意思表示合致係出於通謀虛偽，自
    應負舉證之責。經查，本件原告雖以被告乙○○已逾期償債
    竟仍出售系爭不動產、買賣後抵押權並無塗銷亦無債務人之
    變更，不符交易慣例等情，推論被告間就系爭不動產之買賣
    、移轉，皆係出於通謀虛偽意思表示。惟查，被告間原為同
    居共財之夫妻，本非得以「一般交易慣例」論斷夫妻間買賣
    條件之合理與否，是買賣價格偏低、未辦理借款名義人變更
    ，亦必即得逕認被告乙○○無買賣、終局移轉系爭不動產所
    有權予被告丁○○之真意，參諸被告丁○○主張曾於97年9
    月間為被告乙○○清償37萬元、按月於每月20日左右轉帳繳
    納房屋貸款8,000 元等情，核與本院函調之被告丁○○蘇澳
    郵局存款「客戶歷史交易清單」領款、轉帳記錄大致相符（
    附卷內證物袋），堪信其主張之買賣系爭不動產之事實，非
    純然出於虛構。原告係負舉證責任之一方，就其主張被告間
    通謀虛偽意思表示所為舉證尚有不足，自難認為真正。其先
    位訴請確認被告間就系爭不動產所為之買賣契約不存在，並
    依民法第113 條規定，請求被告丁○○應就系爭不動產於97
    年10月23日以買賣為登記原因所為之所有權登記予以塗銷，
    回復為被告乙○○名義，應為無理由。
五、次按「債務人所為之有償行為，於行為時明知有損害於債權
    人之權利者，以受益人於受益時亦知其情事者為限，債權人
    得聲請法院撤銷之。」「債權人依第1 項或第2 項之規定聲
    請法院撤銷時，得並聲請命受益人或轉得人回復原狀。但轉
    得人於轉得時不知有撤銷原因者，不在此限。」民法第244
    條第2項、第4項分別定有明文。經查：
  (一)系爭不動產經本院囑託天開不動產估價師事務所鑑定97年10
    月間之合理市價，應為240 萬元，被告乙○○竟於同一期間
    ，以153 萬元出售被告丁○○，價格顯然偏低。因系爭不動
    產原為被告乙○○所有，為被告乙○○之責任財產，原告本
    得合理期待就系爭不動產聲請強制執行，以合理價格即240
    萬元左右拍定，並就拍賣所得受償。今被告乙○○以顯然低
    於市價之153 萬元讓售與被告丁○○，致原告債權無從經由
    強制執行程序實現，被告乙○○復查無其他財產足資清償對
    原告所負債務（本院卷第63頁被告乙○○財產歸戶資料參照
    ），是其所為買賣有償行為，顯於債權人之權利有害。
  (二)次查，被告乙○○所得微薄，96年度僅薪資所得17萬5,962
    元，97年度則全無所得，有本院依職權所查「稅務電子閘門
    財產所得調件明細」在卷可稽（本院卷第63頁），依被告丁
    ○○所自陳，被告乙○○繳不出系爭不動產之貸款、系爭不
    動產曾經債權人查封及伊曾代為清償卡債37萬元等情（本院
    98年10月14日、12月2 日言詞辯論筆錄），參以被告乙○○
    對原告所負債務自96年2 月2 日起即逾期未繳，足見被告周
    瓊文96年、97年間已係負債累累、經濟狀況陷於極度窘迫之
    境，且亦為被告丁○○所知悉。是以，被告乙○○將系爭不
    動產低價出售被告丁○○，將影響他債權人債權受償之當然
    結果，被告丁○○自難諉為不知。被告乙○○明知以低價出
    售系爭不動產予被告丁○○有損害於原告權利，且此情事亦
    為被告丁○○所知，應堪認定。
  (三)據上本院認定之事實，原告依民法第244 條第2 項規定，撤
    銷被告間就系爭不動產於97年10月9 日所為之買賣行為，及
    同月23日所為之所有權移轉行為；另依同法條第4 項規定，
    請求受益人即被告丁○○將系爭不動產於97年10月23日所為
    之所有權移轉登記予以塗銷，以回復原狀，洵屬有據。
六、綜上所述，原告本於前揭原因事實，主張被告間通謀虛偽意
    思表示，先位訴請確認被告間就系爭不動產所為之買賣契約
    不存在，並依民法第113 條規定，請求被告丁○○塗銷所有
    權移轉登記，為無理由，應予駁回；其備位依民法第244 條
    第2 項、第4 項規定，訴請撤銷被告關於系爭不動產之買賣
    行為，另請求被告丁○○應塗銷系爭不動產所有權移轉登記
    ，則為有理由，應予准許。
七、本件事證已臻明確，其餘兩造主張、陳述暨所提之證據，經
    審酌均與本院前揭判斷不生影響，爰不一一詳予論述，附此
    敘明。
八、據上論結，原告之訴為一部有理由，一部無理由，依民事訴
    訟法第385 條第1 項前段、第79條，判決如主文。
中    華    民    國    98    年    12    月    21    日
                  民事第一庭  法  官  王本源
以上正本證明與原本無異。
如對本判決上訴，應於判決送達後20日內向本院提出上訴狀。
中    華    民    國    98    年    12    月    28    日
                              書記官  陳淑女
附表：
┌─┬─────────────────────────┬─┬──────┬───────┐
│編│      土          地          坐          落      │地│面        積│權          利│
│  ├───┬────┬───┬───┬────────┤  ├──────┤              │
│號│縣  市│鄉鎮市區○  段  ○○  段│  地        號  │目│  平方公尺  │範          圍│
├─┼───┼────┼───┼───┼────────┼─┼──────┼───────┤
│１│臺北縣│汐止市  │ 北港 │北港口│     251-2      │建│    105.00  │     4分之1   │
│  │      │        │      │      │                │  │            │              │
└─┴───┴────┴───┴───┴────────┴─┴──────┴───────┘
┌─┬───┬───────┬───────┬───────┬─────────────────┬───┬─────────┐
│編│      │              │              │建 築 式 樣 主│      建物面積（平方公尺）        │      │                  │
│  │      │              │              │              ├───────────┬─────┤權  利│                  │
│  │建  號│基  地  坐  落│建  物  門  牌│要 建 築 材 料│ 樓    層    面    積 │附屬建物主│      │  備            考│
│  │      │              │              │              │                      │要建築材料│範  圍│                  │
│號│      │              │              │及 房 屋 層 數│ 合                計 │及用途    │      │                  │
├─┼───┼───────┼───────┼───────┼───────────┼─────┼───┼─────────┤
│１│ 579  │臺北縣汐止市北│臺北縣汐止市汐│4 層鋼筋混凝土│3 層 ： 77.60         │陽台10.38 │全部  │                  │
│  │      │港段北港口小段│萬路1 段419 號│造            │合計 ： 77.60         │          │      │                  │
│  │      │251-2地號     │3 樓          │              │                      │          │      │                  │
└─┴───┴───────┴───────┴───────┴───────────┴─────┴───┴─────────┘

司法院資訊處製作；財團法人民間司法改革基金會備份。
